最高法院刑事判決　　　　　　九十六年度台上字第二０四八號
上　訴　人　台灣高等法院台中分院檢察署檢察官
被　　　告　甲○○
　　　　　　乙○○
　　　　　　丙○○
上列上訴人因被告等違反公職人員選舉罷免法案件，不服台灣高
等法院台中分院中華民國九十五年十一月七日第二審判決（九十
五年度選上訴字第一一三七號，起訴案號：台灣台中地方法院檢
察署九十四年度選偵字第二四號），提起上訴，本院判決如下：
    主  文
上訴駁回。
    理  由
按刑事訴訟法第三百七十七條規定，上訴於第三審法院，非以判
決違背法令為理由，不得為之。是提起第三審上訴，應以原判決
違背法令為理由，係屬法定要件。茍上訴理由狀並未依據卷內訴
訟資料，具體指摘原判決不適用何種法則或如何適用不當，或所
指摘原判決違法情事，顯與法律規定得為第三審上訴理由之違法
情形，不相適合時，均應認其上訴為違背法律上之程式，予以駁
回。本件檢察官上訴意旨略稱：(一)、證人宋阿珠於事實審審理時
受到被告丙○○家人及社區人士不斷指點，甚至以叫救護車、請
警察到場等擾亂宋阿珠與陳松輝之生活，宋阿珠因此事後翻異為
迴護被告等之詞。宋阿珠於民國九十五年一月二十日在第一審作
證時，為虛偽之陳述，涉犯偽證罪嫌亦經台灣台中地方法院檢察
署檢察官以九十五年度偵字第一一七０六號提起公訴。(二)、證人
喬文琪於九十五年一月十八日第一審審理時證稱：「（你之前於
調查站回答：他們之前也有叫過一次貨，該次也是我送的貨，該
情形為何？）我也是送拉馬邑白蘭地ＸＯ洋酒，送到服務處，不
是五金百貨行。」、「（上開該次何人打電話叫酒？）是賴議員
親自過去選酒，之後由我們送酒……」、「（第一次你送貨是直
接到服務處，如何收款？）刷卡，賴議員直接刷卡。」等語；證
人洪盈君於警詢證稱：「你知道那筆交易（即九十四年九月十六
日）是接誰之生意？貨量呢？）當時那筆生意是接賴議員生意。
買了二百零一瓶。」、「賴議員打電話來訂的」等語，該事實並
經甲○○於同日偵查中供述在卷；被告甲○○分別於九十四年七
月十九日及九月十六日向橡木桶洋酒股份有限公司（以下簡稱橡
木桶公司）中港門市訂購新台幣（下同）十一萬三千三百六十元
元及六萬七千六百七十元元之拉馬邑白蘭地ＸＯ洋酒，有橡木桶
公司函送之統一發票影本在卷可憑。(三)、第一審審判長於九十五
年一月十八日當庭諭知被告乙○○應提出九十四年九月及十月統
一發票的電腦存根聯到院，乙○○於同月二十日審理時供稱：「
（有無攜帶電腦存根聯到庭？）沒有，會計師報帳後就丟了。上
庭張志聖所述有出售一瓶洋酒的手寫發票及帳冊也都找不到。」
等語。原審並未傳訊會計師查明，而且公司帳冊應保存一定之期
間，該帳冊是否已消失不見或是乙○○不願提出，原審也未查明
。原審對於前開不利被告等之證據未予調查審酌，似有理由不備
及應調查之證據未調查之違法等語。
惟查：犯罪事實之認定，應憑證據，如未能發現相當證據，或證
據不足以證明被告犯罪時，自不能以推測或擬制之方法，以為裁
判之基礎。而證據之取捨與證據之證明力如何，均屬事實審法院
得自由裁量、判斷之職權；茍其此項裁量、判斷，並不悖乎通常
一般人日常生活經驗之定則或論理法則，又於判決內論敘其何以
作此判斷之心證理由者，即不得任意指摘其為違法，而據為提起
第三審上訴之合法理由。原判決以公訴意旨略以：甲○○係第十
五屆台中縣議會議員，於九十四年九月間參選第十六屆台中縣議
會議員選舉，為該縣第八選舉區（台中縣太平市）縣議員候選人
；乙○○則為甲○○之配偶，在台中縣太平市○○路四三０之二
號經營「大太平五金百貨」。丙○○則為台中縣太平市德隆里里
長。甲○○為尋求連任當選，竟與乙○○、丙○○及不詳姓名年
籍之人基於概括之犯意聯絡，於九十四年九月中旬某日，甲○○
打電話向橡木桶公司中港分公司中港門市訂購拉馬邑白蘭地ＸＯ
洋酒。每三瓶一組，每組價格一千零一十元，總共購買六十七組
（即二百零一瓶），共計六萬七千六百七十元，另贈送勞德老爺
十五年威士忌洋酒六瓶。九十四年九月十六日下午二時許，橡木
桶公司中港門市銷售員喬文琪載運上開洋酒送貨到「大太平五金
百貨」，經店長張志聖簽收後，再至隔鄰即同市○○路四五六號
甲○○議員服務處請款，由乙○○以現金付款。甲○○及乙○○
隨即透過太平市德隆里里長丙○○及其他不詳姓名年籍之人，連
續交付上開洋酒約一百七十瓶予有投票權人，請託於九十四年十
二月三日選舉時將票投給甲○○，而約定投票權為一定之行使。
其中，丙○○於九十四年九月中旬某日，前往台中縣太平市○○
里○○路一０七號，贈送拉馬邑白蘭地洋酒一瓶予太平市德隆里
第十四鄰前任鄰長陳松輝之配偶宋阿珠（另經檢察官為緩起訴處
分），要求支持甲○○競選議員，將票投給甲○○，不能跑票，
以贈送該實用禮品之方式，對於該里有投票權之人交付賄賂，而
約定投票權為一定之行使。嗣於九十四年十月二十八日，經檢察
官指揮法務部調查局台中縣調查站及台中縣警察局霧峰分局偵查
隊，在前開陳松輝、宋阿珠夫婦住處扣得丙○○贈送宋阿珠之拉
馬邑白蘭地洋酒一瓶。另持台灣台中地方法院九十四年度聲搜字
第四一一九號搜索票，在上開甲○○議員服務處扣得拉馬邑白蘭
地洋酒二瓶、包裝袋一只、九十四年八月五日起至九十四年十月
二十八日止帳冊資料一冊及九十四年九月十六日橡木桶洋酒公司
出貨單、現金支出傳票一冊；在「大太平五金百貨」扣得拉馬邑
白蘭地洋酒三十瓶、勞德老爺十五年威士忌洋酒六瓶及橡木桶洋
酒公司大、小包裝紙袋五十只。因認被告等三人共同涉犯公職人
員選舉罷免法第九十條之一第一項之罪嫌云云。然經審理結果，
認依卷內現有事證，尚無法使法院形成被告三人有觸犯上開罪嫌
之確切心證，被告三人之犯罪尚屬不能證明，因而維持第一審諭
知被告等均無罪之判決。駁回檢察官在第二審之上訴，已敘明其
證據取捨及論斷之基礎，所為論述，均有卷存資料可資覆按，並
無所謂違背法令之情形。按檢察官就被告犯罪事實，應負舉證責
任，並指出證明之方法，刑事訴訟法第一百六十一條第一項定有
明文。因此，檢察官對於起訴之犯罪事實，應負提出證據及說服
之實質舉證責任。倘其所提出之證據，不足為被告有罪之積極證
明，或其指出證明之方法，無從說服法院以形成被告有罪之確信
，而不致於有所懷疑，基於無罪推定之原則，自應為被告無罪判
決之諭知。原判決已調查說明檢察官所舉之證據及其指出之證明
方法，即橡木桶公司中港門市職員洪盈君、喬文琪等在警詢、檢
察官偵訊之證述，被告甲○○、乙○○於警詢、檢察官偵訊之供
述，卷附台灣台中地方法院九十四年度聲搜字第四一一九號搜索
票、法務部調查局台中縣調查站九十四年十月二十八日搜索、扣
押筆錄及在甲○○住處查扣之拉馬邑白蘭地洋酒二瓶、包裝袋一
只、九十四年八月五日起至九十四年十月二十八日止帳冊資料一
冊、九十四年九月十六日橡木桶洋酒公司出貨單、現金支出傳票
一冊；在「大太平五金百貨」扣得拉馬邑白蘭地洋酒三十瓶、勞
德老爺十五年威士忌洋酒六瓶及橡木桶洋酒公司大、小包裝紙袋
五十只等書證及物證，均僅能證明甲○○與乙○○有購買拉馬邑
白蘭地洋酒二百零一瓶之事實，並不能證明甲○○與乙○○購買
上開酒類係用於甲○○參選縣議員選舉時賄選使用。另證人即「
大太平五金百貨」店長張志聖於警詢、檢察官偵訊之證述，亦僅
能證明其有簽收甲○○、乙○○訂購拉馬邑白蘭地洋酒二百零一
瓶之事實，且其中一瓶由張志聖於九十四年十月初在「大太平五
金百貨」賣出，其餘除查扣者外，均由乙○○拿取使用；惟就乙
○○究係將該酒出售或免費提供他人使用抑或贈送他人？如贈送
他人，其目的是在希望受贈者於第十六屆台中縣縣議員選舉時投
票支持甲○○，抑或有其他私人因素，則無法證明。另證人即太
平市德隆里第十四鄰前任鄰長陳松輝在警詢及檢察官偵訊時亦僅
陳述其曾擔任德隆里第十四鄰之前任鄰長，警方在其住處查扣一
瓶拉馬邑白蘭地洋酒，對於該瓶酒之來源、出處則均表示不知情
，自無從據為不利於被告等之認定。又於其理由五、(二)之3、4敘
明證人宋阿珠於警詢時稱：「（問：酒是何人送來的？為什麼送
酒？與他有否私交？）是本里里長（丙○○），他說這是他自己
私人送的，希望我家人能支持甲○○議員選舉時不能跑票，要投
給她甲○○議員」、「（問：丙○○里長何時將酒送給妳？）我
忘了是那一天，我只記得是晚上」、「（問：賴議員最近有否前
來拜票？）沒有」等語；於檢察官偵訊時則證稱：「（問：當時
丙○○拜託妳時，甲○○有無在場？）沒有，到現在甲○○本人
沒有向我拜票」、「（問：丙○○以前有無送妳們酒？）以前有
送，那是我先生當鄰長時，今年有無送，我忘記了」等語。亦僅
稱在其住處起獲之拉馬邑白蘭地洋酒係丙○○致贈，丙○○並表
達希望宋阿珠及其家人要支持甲○○當選議員，不要跑票之意思
，並未提及甲○○或乙○○有行賄或與之接觸之事實。尚不足資
為甲○○、乙○○不利之認定。況與其在第一審及原審審理時證
稱，扣案之拉馬邑白蘭地洋酒是伊在某次喝喜酒之場合帶回，並
非丙○○所致贈，當初伊係說酒櫃內的酒是丙○○致贈，非指扣
案之該瓶酒等語不符，其前開所為之陳述，非無瑕疵，尚難單憑
該片面而有瑕疵之陳述，採為上訴人等論罪之基礎。再證人喬文
琪於第一審審理時具結證稱：拉馬邑白蘭地洋酒的貨號是屬於同
一種酒類的意思，並不是代表進貨的時間，伊在任職期間送貨地
點包括台中縣市都有，九十四年間共送出幾百瓶拉馬邑白蘭地洋
酒，但正確數字伊不記得等語。經向橡木桶公司函查結果，該公
司自九十四年九月十六日起至同年十月二十八日止，共進口四千
八百瓶拉馬邑白蘭地洋酒，在橡木桶洋酒公司門市部共出售一五
八九瓶，在該期間台中中港門市銷售二百四十一瓶，於台中文心
門市銷售三十瓶；05471（即拉馬邑白蘭地洋酒外盒盒底之號碼
）為該公司九十四年七月三十一日前之舊電腦系統產品編碼，21
0045為新電腦系統之產品編碼，200509為門市人員貼價格標之年
月，上列條碼皆為該公司給予之編碼，並非國外原廠所給，至於
L105101（應係L105102之誤繕，即拉馬邑白蘭地洋酒瓶身之號碼
）之L為lot縮寫，即為”批”之意，1為二００一年，051為該年
第五十一天，02為國外生產線編碼，此即為出產時間等節，有該
公司九十五年一月四日95橡字第0001號、同年月二十三日95橡字
第0004號函在卷可憑。足見在證人宋阿珠處所查扣無外盒之拉馬
邑白蘭地洋酒，僅於瓶身處貼有 L105102之產品編碼代表該酒類
於國外出產之時間，縱與在甲○○服務處扣得之二瓶拉馬邑白蘭
地洋酒，及在「大太平五金百貨」扣得之十四瓶，其瓶身均貼有
L105102編碼（另在「大太平五金百貨」扣得之十六瓶則貼有l10
5103字樣）相同，亦僅能代表該酒係在法國產地之同一批生產線
所大量生產，並不能證明係甲○○向橡木桶公司同批訂購後再輾
轉交付其中一瓶予宋阿珠收受。至於在宋阿珠處所扣得之拉馬邑
白蘭地洋酒已無外盒，自無從區別原有外盒盒底所貼之條碼標籤
為何，惟依上開橡木桶公司回覆內容，亦可知該盒底下方左側號
碼05471或 210045，均僅代表該拉馬邑白蘭地洋酒之貨號而已，
200509則為該公司門市部所貼上價格標籤，亦無法自該號碼證明
扣案之酒類是否來自於同一購買者於何時、何處所購買。況自甲
○○購買二百零一瓶拉馬邑白蘭地洋酒後至本案搜索止，橡木桶
公司在全省販售多達一千五百九十四瓶，而該公司在台中市之門
市所販出之該項洋酒亦非全數為甲○○所購。又依上開橡木桶回
函及證人喬文琪之證詞，在宋阿珠處所起獲之拉馬邑白蘭地洋酒
，非無可能係台中縣市以外之其他地區所售出。則宋阿珠所取得
之拉馬邑白蘭地洋酒是否如其於警詢時所稱係取自丙○○，甚或
如公訴人所指丙○○取自甲○○、乙○○再轉贈予證人宋阿珠，
均非無疑。再被告無自證自己無罪之義務，縱乙○○於第一審提
出之統一發票確與其在警詢、偵訊所供其出售拉馬邑白蘭地洋酒
無開立統一發票，亦無任何記帳憑證等語不符，雖可懷疑為其事
後杜撰，但對於其本人或甲○○有無將該酒交予丙○○，再交予
宋阿珠以為賄選，及有無將甲○○所訂購之酒類贈與其他收受賄
賂者等重要待證事項，尚無何直接或間接之證據關聯性。其舉證
縱非可信，仍不能因此遽為有罪之認定。至證人張志聖對於扣案
酒類究否確實有上架販賣及其販售價格若干之陳述，前後固有不
一，而有迴護乙○○甚至甲○○、丙○○之嫌，惟即使甲○○訂
購之該批酒類未在「大太平五金百貨」上架對外販售，亦無法證
明在宋阿珠處所查扣之該瓶酒係取自或買自該百貨行，更無法證
明甲○○原所購之二百零一瓶酒，僅餘三十瓶，及未在「大太平
五金百貨」店內之一百七十一瓶拉馬邑白蘭地洋酒係被告等供賄
選之用。另丙○○先前雖曾向乙○○借用二十萬元，是否業已清
償完畢，該二人之陳述雖不一致，且丙○○表示其支持甲○○，
亦不能執此逕認其與甲○○等人必有共同賄選之動機，惟仍查無
積極證據足證被告等有賄選之實。經綜合被告等之自白、各證人
之證言及扣案物品等卷內資料調查之結果，均無從形成被告等有
罪之心證，因而為被告等無罪之諭知，於法並非無據，核無調查
未盡，理由欠備或有其他違背法令之情形。至於檢察官雖於原審
判決前，即將宋阿珠以涉嫌偽證罪嫌提起公訴，然該宋阿珠是否
構成偽證罪，尚非明白，亦不得執為合法上訴第三審之理由。其
他上訴意旨或就原判決已調查說明之事項，或對事實審證據取捨
及判斷證據證明力之職權行使，仍執前詞指摘原判決違法，難認
係以原判決違背法令為理由之適法上訴第三審理由。應認本件上
訴違背法律上之程式，予以駁回。
據上論結，應依刑事訴訟法第三百九十五條前段，判決如主文。
中　　華　　民　　國　九十六　年　　四　　月　 十九 　日
                      最高法院刑事第十二庭
                          審判長法官  池　啟　明
                                法官  王　居　財
                                法官  郭　毓　洲
                                法官  黃　梅　月
                                法官  陳　東　誥
      本件正本證明與原本無異
                                      書  記  官
中　　華　　民　　國　九十六　年　　四　　月　　　　　日
                                                z
